【裁判字號】    90,上訴,1964
【裁判日期】    901206
【裁判案由】    違反商業會計法等
【裁判全文】
臺灣高等法院刑事判決                            九十年度上訴字第一九六四號
    上  訴  人  臺灣士林地方法院檢察署檢察官
    被      告  乙○○
    上  訴  人
    即  被  告  丙○○
                甲○○
    右  一  人
    選任辯護人  張獻村
右上訴人因違反商業會計法等案件，不服臺灣士林地方法院八十九年度訴字第六號，
中華民國九十年三月十四日第一審判決（起訴案號：臺灣士林地方法院檢察署八十九
年度偵字第五一一八號）提起上訴，本院判決如左：
    主  文
原判決撤銷。
乙○○商業負責人為納稅義務人，以不正當方法逃漏稅捐，處有期徒刑貳月，如易科
罰金，以參佰元折算壹日。又，行使偽造私文書，足以生損害於公眾及他人，處有期
徒刑貳月，如易科罰金，以參佰元折算壹日；偽造之「甘孟平」印章壹枚，及鴻瓛企
業社薪資表上偽造之「甘孟平」印文壹枚，均沒收。應執行有期徒刑參月，如易科罰
金，以參佰元折算壹日。偽造之「甘孟平」印章壹枚，及鴻瓛企業社薪資表上偽造之
「甘孟平」印文壹枚，均沒收。
丙○○幫助納稅義務人以不正當方法逃漏稅捐，累犯，處有期徒刑參月。又，共同連
續意圖為自己不法之所有，以恐嚇使人將本人之物交付，累犯，處有期徒刑捌月。應
執行有期徒刑拾月。
甲○○共同意圖為自己不法之所有，以恐嚇使人將本人之物交付，處有期徒刑陸月，
如易科罰金，以參佰元折算壹日。
    事  實
一、乙○○係設在台北市○○○路○段二二八巷四一號七樓鴻瓛企業社之商業負責人
    ，為從事業務之人，亦為主辦商號會計業務之商業負責人。丙○○前曾因犯竊盜
    案件，經本院於民國（下同）八十四年十二月七日判處有期徒刑七月確定，於八
    十五年七月二十日執行完畢，猶不知悔改。乙○○於八十七年一月間，明知丙○○及甘孟平並未受僱於鴻瓛企業社，亦未領取該商號之薪資或報酬，竟為逃漏鴻
    瓛企業社稅捐，由丙○○基於幫助逃漏稅捐之犯意，提供自己及不知情之甘孟平
    之身分證影本各一份予乙○○，並與乙○○約定因此造成丙○○及甘孟平之稅捐
    應由乙○○負擔，乙○○遂於八十七年一月間，在台北市○○路○段三一四號，
    虛偽填載支薪與丙○○新台幣（下同）四十萬二千元及支薪與甘孟平十四萬四千
    元之不實事項於其業務上所製作為會計憑證之薪資表上，並於不詳時地利用不詳
    姓名之人偽造「甘孟平」之印章一枚，旋又蓋用該偽造印章用之偽造「甘孟平」
    之印文一枚在鴻瓛企業社薪資表上，以偽造甘孟平有收受該筆薪資款項之收據私
    文書，足以生損害於甘孟平；又將上開不實之薪資表交由不知情之會計師而行使
    之，由不知情之會計師據以填製「各類所得扣繳暨免扣繳憑單」（一式四份），
    於其上偽載丙○○工資收入四十萬二千元、甘孟平工資收入十四萬四千元，再據
    以將上開不實之事項，登載於業務上作成之鴻瓛企業社八十六年度營利事業所得
    稅結算申報書、各類所得資料申報書，以虛增營業成本，進而持向財政部台北市
    國稅局申報扣抵營業所得稅而行使上開文書，以此不正當方法逃漏鴻瓛企業社八
    十六年度營利事業所得稅二萬六千零十二元，足以生損害於甘孟平及稅捐機關稅
    捐稽徵之正確性。
二、丙○○於八十七年間見乙○○未依約繳納因虛報薪資所得應付之稅款，並欲再度
    以其及甘孟平為人頭虛報薪資所得，遂心生不滿，明知其因虛報薪資應繳之稅額
    不過數萬元，竟意圖為自己不法所有，並基於概括之犯意，先於附表編號一所示
    時地，藉詞乙○○以其名意充作人頭浮報過多薪資所得致其須另行繳納稅款為由
    ，向乙○○恫稱：若不拿出五萬元解決，將檢舉乙○○漏稅，使乙○○心生畏懼
    而交付四萬八千元。又於附表編號二至五所載時地，藉詞乙○○交付之二張商業
    本票其上地址欄因乙○○記載錯誤，害渠等白費很多人力及物力尋找乙○○住所
    ，要求李某給予「跑路工」，向乙○○恫稱：若不拿出數萬元解決，將檢舉乙○○漏稅，使乙○○心生畏懼，而先後交付九萬元、一萬二千元、三萬元、七萬八
    千元。嗣又於八十八年一月十三、十四日間，承前揭恐嚇取財之同一概括犯意，
    與甲○○基於共同之犯意聯絡，由丙○○先於電話中對乙○○表示知道乙○○住
    處及母親車牌號碼，復與甲○○於八十八年一月十四日，在台北市○○路某ＰＵ
   Ｂ店內，以乙○○本票地址寫錯、讓他們找不到花了很多人力物力，看乙○○要
    如何解決，及以檢舉逃漏稅捐等語恐嚇乙○○，使乙○○心生畏懼，害怕對家人
    不利，因而簽發到期日分別為八十八年一月三十一日、同年二月十四日、二月二
    十八日，面額分別為七萬五千元、三十萬元、七萬五千元之本票三張，而交付丙○○作為虛報稅捐之賠償金額；其後乙○○於同年二月五日，與丙○○約在台北
    市大葉高島屋百貨公司，交付現金七萬五千元予丙○○，以換回已屆之八十八年
    一月三十一日期，面額七萬五千元之本票一紙（如附表編號六所示）。至八十八
    年二月九日丙○○、甲○○二人又推由甲○○以電話詢問乙○○錢準備好了沒有
    ，而與乙○○約定於同年二月十四日十七時，在台北市○○路六十八號之木瓜牛
    奶店取錢。乙○○因無力承受丙○○之予取予求，遂於八十八年二月十四日向警
    方自首虛報薪資逃漏稅捐，並會同警方於當日十七時許，在台北市○○路六十八
    號木瓜牛奶店查獲丙○○、甲○○，並自甲○○身上取出乙○○所簽發面額三十
    萬元及七萬五千元之本票各一張。
三、案經乙○○訴由台北縣警察局土城分局報請臺灣士林地方法院檢察署檢察官偵查
   起訴。
    理  由
壹、被告乙○○及被告丙○○幫助逃漏稅捐部分：
  一訊據被告乙○○固坦承有於右揭時地虛偽填載鴻瓛企業社薪資表並委由不知情之
    會計師製作扣繳憑單、各類所得資料申報書、營利事業所得稅申報書並持以向財
    政部台北市國稅局申報營業所得稅之事實，惟矢口否認有逃漏稅捐之故意及偽造
    甘孟平印章、印文之犯行，辯稱：係為幫丙○○申請信用卡始虛列薪資表，又上
    開企業獲利微薄，虛報丙○○母女亦無法少納多少稅，不知係違法，又其不知甘
    孟平未同意報稅云云。另被告丙○○對於有未經甘孟平同意提供甘孟平身份證影
    本及自己之身分證影本與乙○○虛列人頭報稅，並同意乙○○代為刻製印章之事
    實則均坦承不諱。經查：
    (一)鴻瓛企業社係被告乙○○一人所獨資經營，於八十五年八月至八十七年三月擔
      任負責人一職；並曾於前揭時地填載支薪與丙○○四十萬二千元及支薪與甘孟
      平十四萬四千元於業務上所製作之薪資表上，並於不詳時地利用不詳姓名之人
      刻製「甘孟平」之印章一枚，蓋用該印章在鴻瓛企業社薪資表上，又將上開不
      實之薪資表交由不知情之會計師據以填製「各類所得扣繳暨免扣繳憑單」（一
      式四份），於其上偽載丙○○工資收入四十萬二千元、甘孟平工資收入十四萬
      四千元，再據以登載於業務上作成之鴻瓛企業社八十六年度營利事業所得稅結
      算申報書、各類所得資料申報書，進而持向財政部台北市國稅局申報扣抵營業
      所得稅而行使上開文書等情，業據被告乙○○供陳不諱（見本院九十年十一月
      二十二日審判筆錄），並有台北市商業管理處中華民國八十九年十一月二十二
      日北市商一字第八九六二九一七五００號函附之商號資料查詢一件，及各類所
      得資料申報書、營利事業所得稅結算申報書、鴻瓛企業社薪資表各一件、各類
      所得扣繳暨免扣繳憑單在卷可稽（見原審卷第一二九頁，偵查卷第三十六頁至
      第四十頁），被告乙○○此部分之自白核與事實相符，應屬可信。
    (二)鴻瓛企業社於八十六年度因虛報同案被告丙○○薪資所得四十萬二千元，及案
      外人甘孟平薪資所得十四萬四千元，因此需補繳之稅額為二萬六千零十二元，
      有財政部台北市國稅局中華民國八十九年二月二日財北國稅審三字第八九００
      三九六六號函及中華民國八十九年六月十二日財北國稅審三字第八九一四一０
      四七號函在卷可稽（見原審卷第二十八頁、第九十一頁）。被告乙○○所辯無
      法少繳多少稅款乙節，顯非屬實。次查，同案被告丙○○已堅決否認係為申辦
      信用卡，而將身份證影本交由被告乙○○報稅。然被告乙○○除虛列被告同案
      丙○○之薪資外，尚虛列案外人甘孟平之薪資所得十四萬四千元；果若被告乙○○虛列薪資表之目的，僅係為幫助同案被告丙○○申請信用卡，自無連同甘
      孟平之薪資所得亦一併虛列申報之理。況且被告乙○○於原審調查時另供陳：
      填寫薪資表係為交付會計師列扣繳憑單之用云云，足認其有逃漏稅捐之犯意甚
      明。再查，證人甘孟平在原審到庭證稱：（問：你有允許乙○○在鴻瓛企業社
      報稅及刻你的印章報稅嗎？），都沒有，不知道這件事云云（見原審卷第二○
      七頁）。同案被告丙○○亦在原審調查中供稱：乙○○知道甘孟平未同意用其
      人頭去報薪資，伊有跟乙○○說過不能報超過十五萬，否則伊女兒會知道；伊
      以為十五萬以內就不會課到稅等語（見原審卷第一八四頁）。依該等供詞足認
      被告乙○○明知甘孟平未同意其刻用印章，仍為報稅之故而偽刻其印章並持以
      蓋用於員工薪資表上。是其所辯：不知係違法，又不知甘孟平未同意報稅云云
      ，顯係臨訟卸責之詞，委無足採。
    (三)就被告丙○○將其個人及甘孟平之身分證影本如何交付被告乙○○之時地部分
      ；被告乙○○供稱：係八十七年一月初在其店內云云；被告丙○○則供稱：係
      八十六年十月在其住處，被告乙○○至他家拿身份證時林育新亦有在場等語。
      惟經原法院隔離訊問被告丙○○及證人林育新結果，其二人就被告乙○○到丙○○家中之時間、被告乙○○停留之時間等情事所供有所出入（見原審卷第一
      八四頁至一八五頁）；參諸營業所得稅申報期間係在每年之二月底之前，因之
      一般公司行號大多係在一月份就去年之收支情形作帳，以申報所得稅之常情觀
      之，上開陳述中應以被告乙○○所供較符常情，而為可採。
    (四)被告丙○○對於有未經甘孟平同意提供甘孟平身份證影及自己之身分證影本與
      乙○○虛列人頭報稅，並同意乙○○代為刻製印章等情均已坦承不諱，所供核
      與同案被告乙○○之陳述尚相符合，並有各類所得資料申報書、營利事業所得
      稅結算申報書、鴻瓛企業社薪資表各一件、各類所得扣繳暨免扣繳憑單在卷可
      查（見原審卷第一二九頁，偵查卷第三十六頁至第四十頁），被告丙○○此部
      分之自白核與事實相符，亦屬可信。
    (五)本案事證明確，被告乙○○之犯行及被告丙○○此部分之犯行均堪認定。
  二按刑法上所謂文書，指記載人之一定意思或觀念之有體物，其存在之形式，自具
    有多樣性，一份文件未必僅成立一種文書，時或存在多種文書之效力。薪資表係
    證明薪資發放造具記帳憑證所編製之憑證，屬原始憑證，為商業會計法第十五條
    第一款所規定之原始憑證，屬商業會計憑證；而薪資表係報領工資而製作之文書
    ，其上登載特定工作人之姓名、住址、國民身份證統一編號、薪資金額等事項，
    自屬業務上作成之文書；本案鴻瓛企業社薪資表上「蓋章」欄，既經偽造「甘孟
    平」之印章，用以表示「甘孟平」已領取薪資之證明，自具有收據之作用，應為
    私文書之一種，而並非僅屬上開業務文書之一部分。另按商業會計憑證，分為二
    類：一為原始憑證，指證明事項之經過，而為造具記帳憑證所根據之憑證；二為
    記帳憑證，證明處理會計事項人員責任，而為記帳所根據之憑證，商業會計法第
    十五條定有明文。而本案鴻瓛企業社於業務上所製作之「各類所得扣繳暨免扣繳
    憑單」，並非為造具記帳憑證所根據之憑證，亦非證明處理會計人員事項人員責
    任所作之記帳根據，故非屬會計憑證，而係屬業務上所作成之文書。又，獨資商
    號之出資人，為商業登記法第九條所稱之商業負責人，亦為商業會計法第四條所
    稱之商業負責人。被告乙○○為商業負責人，明知為不實之事項，而自行製作薪
    資表，以為記帳憑證之憑證；又偽刻甘孟平之印章蓋用，以偽造「甘孟平」之印
    文於薪資表上，足以表示甘孟平係受僱於鴻瓛企業社，並已支領薪資之意思，有
    使甘孟平因此須繳納所得稅之危險，自足以生損害於甘孟平及稅捐機關稅捐稽徵
    之正確性。核被告乙○○所為，填製不實之薪資表等，係犯商業會計法第七十一
    條第一款之罪；又按商業會計法第七十一條第一款以明知為不實之事項，而填製
    會計憑證之罪，原即含有業務上登載不實之本質，不應再論以刑法第二百十六條
    、第二百十五條行使業務上登載不實文書罪，是就被告乙○○偽造薪資表部分，
    不再論以刑法第二百十六條、第二百十五條之行使業務上登載不實罪。被告乙○○明知並未給付丙○○、甘孟平薪資，竟在薪資表上虛列丙○○、甘孟平之薪資
    ，並於偽刻甘孟平之印章後復偽蓋甘孟平之印文於薪資表上，表示甘孟平收受薪
    資，核其所為，係犯刑法第二百十六條、第二百十條之行使偽造私文書罪。其偽
    造印章後偽造印文於薪資表上之行為，為偽造私文書罪之階段行為，不另論罪；
    被告乙○○偽造私文書後復持以行使，其偽造私文書之低度行為為行使偽造私行
    使偽造私文書之高度行為吸收，僅論以高度之行使偽造私文書罪。又被告乙○○
    為從事業務之人，各類所得扣繳暨免扣繳憑單、營利事業所得稅結算申報書、各
    類所得資料申報書均為其業務上所製作之文書；其委由不知情之會計師在「各類
    所得扣繳暨免扣繳憑單」上，偽載丙○○工資收入四十萬二千元、甘孟平工資收
    入十四萬四千元，再將薪資支出列於鴻瓛企業社八十六年度營利事業所得稅結算
    申報書、各類所得資料申報書，並持以行使，核其所為，係犯刑法第二百十六條
    、第二百十五條之行使業務上登載不實文書罪；其所犯前開業務登載不實文書（
    各類所得扣繳暨免扣繳憑單、所得稅結算申報書、各類所得資料申報書）之低度
    行為，應為行使之高度行為所吸收，不另論罪。被告乙○○以一行為偽造一式四
    份之扣繳憑單，為法定格式，應評價為單純一罪。又其利用不知情之會計師就各
    類所得扣繳憑單暨免扣繳憑單、營利事業所得申報書、各類所得申報資料表為登
    載不實之行為，應為基於同一犯意之繼續行為，應為繼續犯而論以一罪。又被告
    乙○○利用不詳之人偽刻「甘孟平」印章、委由不知情之會計師填製「各類所得
    扣繳暨免扣繳憑單」、製作營利事業所得稅結算申報書、各類所得資料申報書並
    持以向財政部台北市國稅局申報營利事業所得稅，為間接正犯。再被告乙○○係
    規定之商業負責人，納稅義務人鴻瓛企業社虛列薪資藉以逃漏營利事業所得稅，
    依稅捐稽徵法第四十七條第三款之規定，應轉嫁於被告乙○○，由被告乙○○代
    負同法第四十一條以不正當方法逃漏稅捐刑責。公訴人認被告乙○○係犯稅捐稽
    徵法第四十一條之罪，其起訴法條，尚有未恰，應予變更。被告乙○○所犯前開
    刑法第二百十六條、第二百十條行使偽造私文書（薪資表）罪與刑法第二百十六
    條、第二百十五條行使業務上登載不實文書（各類所得扣繳暨免扣繳憑單、所得
    稅結算申報書、各類所得資料申報書）罪、商業會計法第七十一條第一款填製不
    實會計憑證（薪資表）罪，有方法結果之牽連關係，應從一重之刑法第二百十六
    條、第二百十條行使偽造私文書（薪資表）罪處斷。又刑法第五十五條所謂之牽
    連犯，必須二個以上之行為有方法與結果之關係，始足構成，亦即必須以犯一罪
    之方法行為犯他罪，或以犯一罪之結果行為犯他罪，方得成立牽連關係。商業負
    責人既非逃漏稅捐之納稅義務人，其僅係代罰而已，商號以不正當方法逃漏稅捐
    ，縱由該商業負責人代表商號為之，究非屬商業負責人本身之犯罪行為，自與該
    商業負責人之其他犯罪行為間，無方法結果之牽連關係可言，是被告所犯稅捐稽
    徵法第四十七條、第四十一條之罪，與刑法第二百十六條、第二百十條行使偽造
    私文書罪，應分論併罰之；公訴人認行使登載不實文書罪、虛偽填製會計憑證罪
    與逃漏稅捐罪間有方法與結果之關係，應從一重處斷，容有未洽。再公訴意旨認
    被告乙○○前開偽造薪資表之行為，僅係犯刑法第二百十六條、第二百十條之行
    使偽造私文書罪，然該行為尚構成違反商業會計法第七十一條第一款之填製不實
    會計憑證罪，且與前開行使偽造私文書部分有方法結果之裁判上一罪關係，應為
    起訴效力所及；又被告偽造甘孟平印章、印文之行為，公訴人雖漏未論及，然此
    為被告乙○○偽造薪資表之階段行為，亦應為起訴效力所及，本院自均得併予審
    究，附此敘明。末查，被告乙○○逃漏稅捐犯行部分，移案機關雖於第二次移送
    時始為敘及，然被告乙○○於起先報案時早已自承有以人頭報稅等情，業據承辦
    警員鄒慶樟到庭證述無訛（見原審卷地七十八頁）；是其已就警方未發覺之犯罪
    自首，應依刑法第六十二條前段之規定減輕其刑。至於，被告丙○○基於幫助乙○○逃漏稅捐之犯意，提供自己及甘孟平之身分證影本與乙○○報稅，核其所為
    ，係犯稅捐稽徵法第四十三條第一項之幫助逃漏稅捐罪；公訴人認被告丙○○係
    與被告乙○○共犯稅捐稽徵法第四十一條之逃漏稅捐罪，容有誤會，起訴法條應
    予變更。又按被告乙○○行為後，刑法第四十一條已於九十年一月八日修正為刑
    法第四十條第一項，事關執行事項，應依刑法第二條第一項前段之規定，逕適用
    修正後之刑法第四十一條第一項規定，以為諭知易科罰金。
  三原審就被告乙○○所犯，及被告丙○○所為幫助逃漏稅捐部分犯行，據以論罪科
    刑，固非無見。惟：(一)按納稅義務人以詐術或其他不正當方法逃漏稅捐者，處五
    年以下有期徒刑、拘役或科或併科新台幣六萬元以下罰金；又本法關於納稅義務
    人、扣繳義務人及代徵人應處「徒刑」之規定，於左列之人適用之：三商業登記
    法規定之商業負責人，稅捐稽徵法第四十一條、第四十七條第三款分別定有明文
    。另主刑之種類有死刑、無期徒刑、有期徒刑、拘役及罰金，刑法第三十三條亦
    有明文規定。且主刑中「徒刑」應指無期徒刑與有期徒刑而言，應不包括拘役與
    罰金。乃原審就被告違反稅捐稽徵法部分，僅處拘役四十日，顯與稅捐稽徵法第
    四十七條「應處『徒刑』之規定，於左列之人適用之」之規範有所牴觸。(二)依商
    業會計法第七十一條第一款之規定，係判處五年以下有期徒刑、拘役或科或併科
    新台幣十五萬元以下罰金；而刑法第二百十六條、第二百十條之行使偽造私文書
    罪，則科處五年以下有期徒刑；上開二罪牽連之結果，自應從一重之刑法第二百
    十六條、第二百十條行使偽造私文書罪論斷；乃原審竟認被告犯刑法第二百十六
    條、第二百十條行使偽造私文書罪、刑法第二百十六條、第二百十五條行使業務
    上登載不實文書罪、商業會計法第七十一條第一款填製不實會計憑證罪，三罪間
    有方法結果之牽連關係，應從一重之商業會計法第七十一條第一款之罪處斷，顯
    有違誤。(三)又被告乙○○係規定之商業負責人，納稅義務人鴻獻企業社虛列薪資
    藉以逃漏營利事業所得稅，應依稅捐稽徵法第四十七條第三款之規定轉嫁於被告
    ；原審誤引為該法第四十七條第一款尚有未洽。(四)被告丙○○除提供自己身份證
    影本外，甚至未經其女兒甘孟平同意，將甘孟平身份證影本提供予乙○○以逃漏
    稅捐，其行為不止損害於甘孟平，對稅捐機關稅捐稽徵之正確性亦產生重大危害
    ；又被告丙○○有構成累犯之竊盜前案，原審就被告丙○○違反稅捐稽徵法部分
    ，僅科處拘役三十日，其量刑亦顯然過輕。公訴人之上訴意旨執以指摘原判決此
    部分不當，為有理由，應由本院將原判決有關此部分撤銷改判。爰就被告乙○○
    部分審酌其並無前科紀錄，素行尚佳，其所逃漏之稅捐金額為二萬六千零十二元
    ，危害尚非重大，以虛列薪資作為逃漏稅手段，並考量其生活狀況、智識程度等
    一切情狀，分別量處如主文第二項所示之刑，並定其執行刑及諭知易科罰金之折
    算標準。偽造之「甘孟平」印章一枚，雖未扣案，然不能證明業已滅失，與鴻瓛
    企業社薪資表上偽造之「甘孟平」印文一枚，均應依刑法第二百十九條之規定宣
    告沒收。另就被告丙○○部分審酌其以提供身份證影本作為幫助逃漏稅捐之手段
    ，又未經其女兒甘孟平同意，即擅自將甘孟平身份證影本提供予乙○○以逃漏稅
    捐，其行為不止損害於甘孟平，對稅捐機關稅捐稽徵之正確性亦產生重大危害，
   然行為後已坦承犯行之態度等一切情狀，量處如主文第三項所示之刑。
貳、被告丙○○、甲○○恐嚇取財部分：
  一訊據被告丙○○矢口否認有恐嚇取財之犯行，辯稱：係乙○○自願賠償給他的云
    云。另被告甲○○對於有於八十八年一月四日與丙○○至台北市○○路上一家Ｐ
    ＵＢ店內叫乙○○簽下三張本票之事實及於八十八年二月九日打電話問乙○○錢
    是否準備好之事實坦承不諱，然亦矢口否認有恐嚇取財之犯行，辯稱：其未脅迫
    乙○○開本票，對本案完全不知情；當日係因朋友之誼始陪丙○○去，及留在現
    場陪丙○○等語。惟查：
    (一)被告丙○○如何以檢舉乙○○逃漏稅捐為由，連續恐嚇乙○○於附表所載時、
      地交付金錢及於八十七年一月間簽發三張本票等情，業據被害人乙○○於迭次
      偵審中指訴綦詳，並有本票二件在卷可稽。即被告丙○○於獲案之初在警訊時
      亦曾供稱：因我與乙○○於八十六年一月份雙方協議由我當人頭幫乙○○所開
      設的便利超商申報所得稅逃避李某年度繳稅額，減輕納稅數目，而我年度繳稅
      金額皆全額由李某支付，沒有酬勞；... 因李某未依先前之協議幫我繳清稅額
      ，且於八十七年又未經我同意以我充當人頭，我曾隨口提出新台幣壹仟萬元賠
      償，後來李某匯了幾次款項到我台北市銀行戶頭共約二十萬元，我是以揭露其
      逃稅、偽文為由... 本票（空白）是我購得，金額是乙○○填寫，是作為賠償
      我損失的金額，是在八十八年一月份填寫的云云（見偵查卷第十一頁、第十二
      頁反面）。於檢察官偵查中又供承：起先我是要他登報聲明寫道歉信給我，否
      則我要檢舉他逃漏稅，所以後來乙○○匯了三、四次，金額超過二十萬元」等
      語（見偵查卷第五二頁背面）。則被害人乙○○指述被告丙○○以檢舉乙○○
      逃漏稅捐為由，連續恐嚇渠交付現款、簽發本票乙節，應可採信。
    (二)被告丙○○於原審調查時自承有於八十七年九月在台北市北投小歇茶坊收受四
      萬八千元，又於八十八年二月五日在高島屋百貨公司收受七萬五千元云云（見
      原審卷第一三二頁、第一三三頁）。次查，被害人乙○○另於八十八年一月十
      一日晚間，以中國商業銀行之自動櫃員機轉帳三萬元至台北銀行北投分行00
      0000000000000號丙○○帳戶之事實，亦據其提出自動櫃員機交
      易明細單一紙附在本院卷為證，被告對此亦不否認。則被害人指述其因遭受被
      告丙○○恐嚇，分別於八十七年九月在台北市北投小歇茶坊交付四萬八千元，
      於八十八年二月五日在高島屋百貨公司交付七萬五千元，另於八十八年一月十
      一日交付三萬元予被告丙○○等情，亦可採信。
    (三)被害人乙○○曾於八十八年一月六日轉帳九萬元至被告丙○○台北銀行北投分
      行第000000000000000帳號丙○○帳戶，於八十八年一月十一
      日無摺存入一萬二千元至前開被告丙○○帳戶，於八十八年一月十二日無摺存
      入七萬八千元至被告丙○○前開帳戶之事實，亦據其提出自動櫃員機存戶交易
      明細表一張、無摺存入收款存根二張附卷為證。被告丙○○雖坦承有收得此二
      筆款項，然另辯稱：八十八年一月十一日、一月十二日所匯之二筆款項一萬二
      千元及七萬八千元，係其男友林育新託被告匯給伊云云；並聲請訊問證人林育
      新，以為證據方法。然查，證人林育新於原審到庭證稱：（問：你之後有無託
      李匯款給張？），有，八十八年一月六日中午及十一日；（問：你為何記得清
      楚？），日期我記不清楚，是事後張告訴我的等語（見原審卷第一五０頁）。
      其所供委託匯款日期核與匯款單所載八十八年一月十一日、十二日之日期有異
      ，而恰與檢察官所起訴書誤載之時間相同。另參諸該證人所供「日期我記不清
      楚，是事後張告訴我的」云云；及被告丙○○在檢察官偵查中，經檢察官訊問
      「是否乙○○匯款或轉帳給你時」，被告丙○○閱後回答這三筆錢都有，而未
      未提及係因男友林育新委託（見八十八年偵字第五一一八號第五四頁正面偵訊
      筆錄）觀之，更可得見證人林育新在原審所為供證係出自臨訟與被告丙○○勾
      串，是其證言並不可採。應以被害人乙○○之指述為可採信。
    (四)被告丙○○因鴻瓛企業社虛列薪資四十萬二千元，因此應補繳之稅款僅有一萬
      三千六百二十元，有財政部台北市國稅局中華民國八十九年四月十日財北國稅
      審三字第八九０一二七七三號函一件在卷足稽（見原審卷第六十頁）。被告丙○○明知乙○○僅虛列其薪資四十多萬元，應可大略推算得所需補繳之所得稅
      應僅不過數萬元，竟執賠償為由強索高達十數倍之金額，並以如不賠償，即要
      檢舉其逃漏稅捐等語恫嚇被告乙○○，更甚而於八十八年一月再要求簽立數十
      萬元面額之三張本票，所為藉口、目的核與手段顯不相當，自非法之所許，其
      有為自己不法所有之意圖甚明。
    (五)被告丙○○在本院審理中供陳：因為當時他要我開一個價錢，他都沒有幫我繳
      稅，我就說我要一千萬你會給嗎？並不是我要一千萬等語（見本院九十年十一
      月二十二日審理筆錄）；以說明渠在警訊筆錄中所謂「曾隨口提出新台幣壹仟
      萬元賠償」乙節，僅係質問語氣，並非在要求一千萬元賠償。被害人乙○○亦
      在本院具狀詳為陳明：附表編號一所載四萬八千元，係被告丙○○「藉詞乙○○以其名意充作人頭浮報過多薪資所得致其須另行繳納稅款為由，於八十七年
      九月中旬聯絡乙○○告知若不拿出五萬元解決，將檢舉乙○○漏稅」；附表編
      號二至五所載九萬元、一萬二千元、三萬元、七萬八千元，係「張女故技重施
      ，以尚未歸還予乙○○之二張商業本票其上地址欄因乙○○記載錯誤，害他們
      白費很多人力及物力尋找其住所，要求李某給予『跑路工』，張女以此藉口，
      每次要數萬元不等之金額；附表編號六所載七萬五千元，係「張女因須索無度
      ，又聯絡乙○○藉口找不到李家，託同案被告甲○○尋找亦遍尋不著，因此必
      須賠償他們『跑路工』云云（見被告乙○○九十年八月三十日陳報狀）。顯見
      被告丙○○並非在恐嚇取財之初即強索一千萬元，並分次給付；而係各次均以
      不同之理由分別強索數萬元不等。因之被告丙○○所為尚非為達同一目的分次
      取款之接續犯，而係基於概括犯意，先後為數恐嚇取財犯行之連續犯，應無庸
      置疑。此部分事證明確，被告丙○○恐嚇取財犯行亦堪認定。
    (六)被告丙○○多次以檢舉乙○○逃漏稅捐為由恐嚇乙○○交付金錢之事實，已如
      前述；又被告甲○○如何夥同被告丙○○脅迫其簽發本票等情，亦據被害人乙○○指訴甚詳。另據共犯丙○○於警訊時供稱：甲○○曾陪我與李某見過一次
      面，甲○○也知道錢的用途在賠償我，也在防止我揭露其逃漏稅及偽造文書云
      云（見偵查卷第十二頁反面）；在檢察官偵查中復供陳：八十八年一月十四日
      ，是和甲○○一起，找他談錢的事，因他付的錢斷斷續續沒付清等語（見八十
      八年核退字第五三號第四頁背）。即被告甲○○於警訊中亦供陳：我於八十八
      年二月十四日十七時左右，在台北市○○路六十八號前被警方逮捕，並從我身
      上起獲由乙○○所簽立之本票二張，金額共計三十七萬五千元；... 陪丙○○
      去向乙○○拿錢；有是我叫他（乙○○）簽下（本票）的；有（於八十八年二
      月九日打電話給乙○○詢問錢準備好了沒）云云（見偵查卷第十三頁反面）；
      在檢察官偵查中又供陳：我是八十七年才找他簽本票，是為了稅款問題，我找
      他一次，是在天母忠誠路的誠品見面；... 這是乙○○說要賠償丙○○的稅金
      等語（見偵查卷第四十九頁反面）。足認被告甲○○對於被害人乙○○虛列丙○○薪資，經被告丙○○以檢舉被告乙○○逃漏稅捐為由要求賠償等情知之甚
      詳；該二人有事前犯意之聯絡，應可認定。再查，觀諸扣案由被害人乙○○所
      簽發，到期日分別為八十八年二月十四日、八十八年二月二十八日，面額分別
      為三十萬元、七萬五千元之二張本票，係於八十八年二月十四日在被告甲○○
      身上所查獲，及被告甲○○先於八十八年一月十四日夥同被告丙○○脅迫被告
      乙○○簽發三張本票，又於二月九日打電話給乙○○催款，再於二月十四日持
      二張本票夥同被告丙○○欲向被告乙○○取款等情，更得見被告甲○○有參予
      恐嚇取財犯行之實施。被告甲○○所辯：完全不知情云云，無非臨訟飾卸之詞
      ，不足採信。此部分事證明確，被告甲○○之犯行亦堪認定。
  二核被告丙○○、甲○○所為係犯刑法第三百四十六條第一項之恐嚇取財罪。被告
    丙○○與被告甲○○就恐嚇乙○○簽立本票部分，有犯意之聯絡及行為之分擔，
    皆為共同正犯。被告丙○○先後多次恐嚇取財之犯行，時間緊接，觸犯構成要件
    相同之罪名，顯係基於概括犯意反覆為之，為連續犯，應依刑法第五十六條之規
    定以一罪論，並加重其刑。又被告丙○○前曾因犯竊盜案件，經本院於八十四年
    十二月七日判處有期徒刑七月確定，於八十五年七月二十日執行完畢，有本院被
    告全國前案紀錄表在卷可佐，其受有期徒刑之執行完畢後，五年以內再犯本件有
    期徒刑以上之罪，係屬累犯，應依刑法第四十七條之規定遞加重其刑。被告丙○○於八十八年一月十一日向被害人乙○○恐嚇取得三萬元之犯行，雖未經公訴人
    起訴，惟如前所述，此部分與已起訴部分有連續犯之關係，屬裁判上之一罪，本
    院自得併予審判。
  三原判決據以論罪科刑，固非無見。惟：(一)漏未敘及被告丙○○另於八十八年一月
    十一日向被害人乙○○恐嚇取得三萬元之犯行，尚有未洽。(二)本案恐嚇取財犯行
    係由被告丙○○主導策劃，被告甲○○僅係居於配合執行之從屬地位，犯罪中又
    未曾實際分得現款錢財；原審未斟酌及此，量處被告甲○○有期徒刑七月，亦嫌
    過重。被告丙○○、甲○○之上訴意旨否認犯罪，雖均無理由，然原判決既有前
    述之可議，仍屬無可維持，應由本院將原判決關於此部分撤銷改判。爰審酌被告
    丙○○主導策劃恐嚇取財犯行，其犯罪之動機在謀取不法財物，利用乙○○逃漏
    稅捐之機會恫嚇其給付金錢之手段，其恐嚇所得為三十三萬零三千元；被告甲○○僅係居於配合執行之從屬地位，犯罪中又未曾實際分得現款錢財；及二人犯後
    猶飾詞卸責之態度等一切情狀，分別量處如主文第三項、第四項所示之刑。被告
    甲○○部分，並諭知易科罰金之折算標準。
  四公訴人意旨另以：被告丙○○又於八十七年十月間、八十七年十一月、八十八年
    一月初在台北市北投小歇茶坊恐嚇乙○○分別交付五萬元、二十萬元、五萬元，
    於八十七年十一月底恐嚇乙○○匯款五萬元，認此部分亦涉有刑法第三百四十六
    條第一項之恐嚇取財罪嫌云云。公訴意旨認被告丙○○涉有此部分犯行，無非以
    被害人乙○○之指述，為其主要之論據。然訊據被告丙○○則堅決否認有上開犯
    行，辯稱：伊並未收到該四筆款項等語。按犯罪事實應依證據認定之，無證據不
    得推定其犯罪事實，刑事訴訟法第一百五十四條定有明文。又，告訴人之告訴係
    以使被告受刑事訴追為目的，是其陳述是否與事實相符，仍應調查其他證據以資
    審認，最高法院五十二年臺上字第一三００號亦著有判例。查，就乙○○指述因
    遭被告丙○○之恐嚇，分別於八十七年十月間、八十七年十一月、八十八年一月
    初在台北市北投小歇茶坊交付五萬元、二十萬、五萬元與被告丙○○部分，僅據
    被害人乙○○雖提出向寶島商業銀行、台北縣淡水第一信用合作社、誠泰銀行之
    借款資料；而依該等資料尚無法據以認定被害人乙○○有於八十七年十月間、八
    十七年十一月、八十八年一月初，有分別交付五萬元、二十萬元、五萬元予被告
    丙○○之事實。而此部分除被害人乙○○之指訴外，並無其他證據以為佐證，揆
    諸前揭判例意旨，自不能單憑被害人乙○○之指訴，即遽認被告丙○○有於八十
    七年十月間、十一月間，及八十八年一月恐嚇乙○○交付五萬元、二十萬元及五
    萬元之犯行。至於，就被害人乙○○指述因遭被告丙○○恐嚇而於八十七年十一
    月底匯款五萬元部分；經查證被告丙○○在台北銀行北投分行第0000000
    00000號帳戶在八十七年十一月底並無一筆五萬元之匯款匯入，有台北銀行
    北投分行中華民國八十九年十二月二十六日北銀投字第八九六０二八七六００號
    函附之存款往來明細表一份附卷可憑。再查，被害人而被告乙○○嗣雖改稱係匯
    至被告丙○○一個朋友合庫之戶頭云云；然始終未能陳報所謂「被告丙○○朋友
    」之確實姓名、帳號等以供本院查證，此部分被害人乙○○之指述，自無足採。
    此外，復查無其他積極證據足資認定被告丙○○有公訴意旨所指之此部分恐嚇取
    財之犯行，此部分被告之犯罪尚屬不能證明。然因公訴意旨認此部分與前揭已論
    罪科刑部分，有連續犯之裁判上一罪關係，故不另為無罪之諭知。
參、被告丙○○所犯前述二罪，其犯意各別，犯罪構成要件又不相同，自應予分論併
    罰，並定其應執行刑如主文第三項所示之刑。
據上論斷，應依刑事訴訟法第三百六十九條第一項前段、第三百六十四條、第三百六
十八條、第二百九十九第一項前段、第三百條，商業會計法第七十一條第一款，稅捐
稽徵法第四十七條第三款、第四十一條、第四十三條，刑法第二條第一項前段、第十
一條前段、第二十八條、第五十六條、第二百十六條、第二百十五條、第二百十條、
第二百十九條、第三百四十六條第一項、第五十五條、第四十一條第一項前段、第二
項、第四十七條、第五十一條第五款、第六十二條前段、罰金罰鍰提高標準條例第一
條前段、第二條，判決如主文。
本案經檢察官田炳麟到庭執行職務。
中      華      民      國      九十      年      十二      月    六    日
                              臺灣高等法院刑事第十二庭
                                  審判長法  官  劉  景  星
                                        法  官  陳  志  洋
                                        法  官  陳  博  志
右正本證明與原本無異。
逃漏稅捐、偽造文書部分如不服本判決應於收受送達後十日內向本院提出上訴書狀，
其未敘述上訴之理由者並得於提起上訴後十日內向本院補提理由書（均須按他造當事
人之人數附繕本）。
幫助逃漏稅捐、恐嚇取財部分不得上訴。
                                        書記官  陳  嘉  文
中      華      民      國    九十      年   十二       月    十       日
附表
┌──┬─────────┬─────────┬─────┬──────┐
│編號│時間              │地點              │交付方式  │金額(新台幣)│
├──┼─────────┼─────────┼─────┼──────┤
│一  │八十七年九月間    │台北市○○區○○路│現金      │ 四萬八千元 │
│    │                  │小歇茶坊          │          │            │
├──┼─────────┼─────────┼─────┼──────┤
│二  │八十八年一月六日  │不詳              │自動櫃員機│ 九萬元     │
│    │                  │                  │轉帳      │（起訴書誤為│
│    │                  │                  │          │ 五萬元）   │
├──┼─────────┼─────────┼─────┼──────┤
│三  │八十八年一月十一日│不詳              │匯款      │ 一萬二千元 │
├──┼─────────┼─────────┼─────┼──────┤
│四  │八十八年一月十一日│不詳              │自動櫃員機│ 三萬元     │
│    │                  │                  │轉帳      │            │
├──┼─────────┼─────────┼─────┼──────┤
│五  │八十八年一月十二日│不詳              │匯款      │ 七萬八千元 │
├──┼─────────┼─────────┼─────┼──────┤
│六  │八十八年二月五日  │台北市○○路大業高│現金      │ 七萬五千元 │
│    │                  │島屋百貨公司      │          │            │
└──┴─────────┴─────────┴─────┴──────┘
附錄本案論罪科刑法條全文
稅捐稽徵法第四十一條
納稅義務人以詐術或其他不正當方法逃漏稅捐者，處五年以下有期徒刑、拘役或科或
併科新台幣六萬元以下罰金。
稅捐稽徵法第四十三條第一項
教唆或幫助犯第四十一條或第四十二條之罪者，處三年以下有期徒刑、拘役或科新台
幣六萬元以下罰金。
稅捐稽徵法第四十七條
本法關於納稅義務人、扣繳義務人及代徵人應處徒刑之規定，於左列之人適用之：
一  公司法規定之公司負責人。
二  民法或其他法律規定對外代表法人之董事或理事。
三  商業登記法規定之商業負責人。
四  其他非法人團體之代表人或管理人。
商業會計法第七十一條
商業負責人、主辦及經辦會計人員或依法受託代他人處理會計事務之人員有左列情事
之一者，處五年以下有期徒刑、拘役或科或併科新臺幣十五萬元以下罰金：
  一  以明知為不實之事項，而填製會計憑證或記入帳冊者。
  二  故意使應保存之會計憑證、帳簿報表滅失毀損者。
  三  意圖不法之利益而偽造、變造會計憑證、帳簿報表內容或撕毀其頁
      數者。
  四  故意遺漏會計事項不為記錄，致使財務報表發生不實之結果者。
  五  其他利用不正當方法，致使會計事項或財務報表發生不實之結果者。
中華民國刑法第三百四十六條
意圖為自己或第三人不法之所有，以恐嚇使人將本人或第三人之物交付者，處六月
以上五年以下有期徒刑，得併科一千元以下罰金。
以前項方法得財產上不法之利益，或使第三人得之者，亦同。
前二項之未遂犯罰之。


司法院資訊處製作；財團法人民間司法改革基金會備份。
